---
title: "Diagnóstico comparativo de bases de datos hospitalarias (0–59 meses)"
author: "ALZAK"
date: "`r Sys.Date()`"
output:
  word_document: default
  html_document: default
affiliation: Economista, ALZAK Foundation
---

```{r setup, include=FALSE}
knitr::opts_chunk$set(
  echo    = FALSE,  # oculta el código
  message = FALSE,  # oculta mensajes como el de tidyverse
  warning = FALSE   # oculta advertencias
)
```

## R Markdown

```{r, include=FALSE}
rm(list = ls()); gc()
packages <- c(
  "readxl", "writexl", "tidyverse", "googledrive",
  "lubridate", "stringr", "purrr"
)
to_install <- packages[!packages %in% installed.packages()[, "Package"]]
if(length(to_install)) install.packages(to_install)
lapply(packages, library, character.only = TRUE)
```

```{r carga-y-calculos, include=FALSE}
# ── Librerías ──────────────────────────────────────────
packages <- c("readxl", "writexl", "tidyverse", "googledrive",
              "lubridate", "stringr", "purrr", "knitr", "kableExtra")
to_install <- packages[!packages %in% installed.packages()[, "Package"]]
if(length(to_install)) install.packages(to_install)
lapply(packages, library, character.only = TRUE)

# ── Carga de datos ─────────────────────────────────────
path1 <- "datos/Copia de DX PACIENTES 0 A 59 MESES.xlsx"
df_hnfp1 <- map_dfr(excel_sheets(path1), function(x) {
  read_excel(path1, sheet = x) %>% mutate(COMPLEJIDAD = x, .before = INGRESO)
}) %>% mutate(EDAD_MESES = abs(EDAD_MESES),
              DX = str_trim(toupper(DX)),
              DOCUMENTO = as.character(DOCUMENTO),
              TIPO_DOCUMENTO = str_trim(toupper(TIPO_DOCUMENTO)),
              FECHA_INGRESO = ymd_hms(FECHA_INGRESO),
              FECHA_EGRESO  = ymd_hms(FECHA_EGRESO))

path2 <- "datos/Base de datos de pacientes entre 0-59 meses de edad.xlsx"
df_hnfp <- map_dfr(excel_sheets(path2), function(x) {
  read_excel(path2, sheet = x) %>% mutate(COMPLEJIDAD = x, .before = INGRESO)
}) %>% mutate(EdadEnMeses = abs(EdadEnMeses),
              DX = str_trim(toupper(DX)),
              DOCUMENTO = as.character(DOCUMENTO),
              TIPO_DOCUMENTO = str_trim(toupper(TIPO_DOCUMENTO)),
              FECHA_INGRESO = ymd_hms(FECHA_INGRESO),
              FECHA_SALIDA  = ymd_hms(FECHA_SALIDA))

# ── Tabla 1: Resumen general ───────────────────────────
tabla_general <- tibble(
  Elemento = c("Total registros", "Fecha mínima ingreso", "Fecha máxima ingreso",
               "NAs fecha egreso"),
  `Base old` = c(
    formatC(nrow(df_hnfp), format = "d", big.mark = ","),
    as.character(min(df_hnfp$FECHA_INGRESO, na.rm = TRUE)),
    as.character(max(df_hnfp$FECHA_INGRESO, na.rm = TRUE)),
    as.character(sum(is.na(df_hnfp$FECHA_SALIDA)))
  ),
  `Base new` = c(
    formatC(nrow(df_hnfp1), format = "d", big.mark = ","),
    as.character(min(df_hnfp1$FECHA_INGRESO, na.rm = TRUE)),
    as.character(max(df_hnfp1$FECHA_INGRESO, na.rm = TRUE)),
    as.character(sum(is.na(df_hnfp1$FECHA_EGRESO)))
  )
)

# ── Tabla 10: Duplicados ──────────────────────────────
tabla_duplicados <- bind_rows(
  # Duplicados en old
  df_hnfp %>%
    count(TIPO_DOCUMENTO, DOCUMENTO, FECHA_INGRESO) %>%
    summarise(
      Base                    = "old",
      Total_registros         = nrow(df_hnfp),
      Combinaciones_unicas    = n(),
      Registros_duplicados    = sum(n > 1),
      Eventos_con_duplicado   = sum(n[n > 1]),
      Max_duplicados_un_evento = max(n)
    ),
  # Duplicados en new
  df_hnfp1 %>%
    count(TIPO_DOCUMENTO, DOCUMENTO, FECHA_INGRESO) %>%
    summarise(
      Base                    = "new",
      Total_registros         = nrow(df_hnfp1),
      Combinaciones_unicas    = n(),
      Registros_duplicados    = sum(n > 1),
      Eventos_con_duplicado   = sum(n[n > 1]),
      Max_duplicados_un_evento = max(n)
    )
)

# Detalle de los duplicados más frecuentes en old
detalle_dup_old <- df_hnfp %>%
  count(TIPO_DOCUMENTO, DOCUMENTO, FECHA_INGRESO, name = "n_veces") %>%
  filter(n_veces > 1) %>%
  arrange(desc(n_veces))

# Detalle de los duplicados más frecuentes en new
detalle_dup_new <- df_hnfp1 %>%
  count(TIPO_DOCUMENTO, DOCUMENTO, FECHA_INGRESO, name = "n_veces") %>%
  filter(n_veces > 1) %>%
  arrange(desc(n_veces))

# ── Tabla 2: Complejidad ───────────────────────────────
tabla_complejidad <- full_join(
  df_hnfp  %>% count(COMPLEJIDAD, name = "n_old"),
  df_hnfp1 %>% count(COMPLEJIDAD, name = "n_new"),
  by = "COMPLEJIDAD"
) %>% mutate(
  n_old = replace_na(n_old, 0),
  n_new = replace_na(n_new, 0),
  Diferencia = n_new - n_old
)

# ── Tabla 3: Edad ──────────────────────────────────────
tabla_edad <- tibble(
  Indicador = c("Mínimo", "Mediana", "Media", "Máximo", "NAs", "Registros > 59 meses"),
  `Base old` = c(
    min(df_hnfp$EdadEnMeses, na.rm = TRUE),
    median(df_hnfp$EdadEnMeses, na.rm = TRUE),
    round(mean(df_hnfp$EdadEnMeses, na.rm = TRUE), 1),
    max(df_hnfp$EdadEnMeses, na.rm = TRUE),
    sum(is.na(df_hnfp$EdadEnMeses)),
    sum(df_hnfp$EdadEnMeses > 59, na.rm = TRUE)
  ),
  `Base new` = c(
    min(df_hnfp1$EDAD_MESES, na.rm = TRUE),
    median(df_hnfp1$EDAD_MESES, na.rm = TRUE),
    round(mean(df_hnfp1$EDAD_MESES, na.rm = TRUE), 1),
    max(df_hnfp1$EDAD_MESES, na.rm = TRUE),
    sum(is.na(df_hnfp1$EDAD_MESES)),
    sum(df_hnfp1$EDAD_MESES > 59, na.rm = TRUE)
  )
)

# ── Tabla 4: Distribución edad mes a mes ──────────────
tabla_dist_edad <- tibble(EdadEnMeses = 0:59) %>%
  left_join(df_hnfp  %>% count(EdadEnMeses, name = "n_old"), by = "EdadEnMeses") %>%
  left_join(df_hnfp1 %>% count(EDAD_MESES, name = "n_new") %>%
              rename(EdadEnMeses = EDAD_MESES), by = "EdadEnMeses") %>%
  mutate(n_old = replace_na(n_old, 0),
         n_new = replace_na(n_new, 0),
         diff  = n_new - n_old)

# ── Tabla 5: CIE-10 resumen ───────────────────────────
cie_estudio <- c(
  "J100","J101","J108","J110","J111","J118",
  "J120","J121","J122","J123","J128","J129",
  "J13X","J14X",
  "J150","J151","J152","J153","J154","J155","J156","J157","J158","J159",
  "J160","J168","J170","J171","J172","J173","J178",
  "J180","J181","J182","J188","J189","J09X",
  "J200","J201","J202","J203","J204","J205","J206","J207","J208","J209",
  "J210","J211","J218","J219","J22X"
)

tabla_cie <- tibble(DX = cie_estudio) %>%
  left_join(df_hnfp  %>% filter(DX %in% cie_estudio) %>% count(DX, name = "n_old"), by = "DX") %>%
  left_join(df_hnfp1 %>% filter(DX %in% cie_estudio) %>% count(DX, name = "n_new"), by = "DX") %>%
  mutate(
    n_old = replace_na(n_old, 0),
    n_new = replace_na(n_new, 0),
    en_old = n_old > 0,
    en_new = n_new > 0,
    Estado = case_when(
      !en_old & !en_new ~ "Ausente en ambas",
      en_old  & !en_new ~ "Solo en old",
      !en_old & en_new  ~ "Solo en new",
      TRUE               ~ "Presente en ambas"
    ),
    Diferencia = n_new - n_old
  ) %>%
  select(DX, n_old, n_new, Diferencia, Estado) %>%
  arrange(Estado, DX)

tabla_cie_resumen  <- tabla_cie %>% count(Estado, name = "Códigos")
tabla_cie_problemas <- tabla_cie %>% filter(Estado != "Presente en ambas")

# ── Tabla 6: Fechas egreso ────────────────────────────
tabla_fechas <- tibble(
  Indicador = c("NAs en fecha egreso", "Fecha mínima", "Fecha máxima",
                "Egresos antes del ingreso"),
  `Base old` = c(
    sum(is.na(df_hnfp$FECHA_SALIDA)),
    as.character(min(df_hnfp$FECHA_SALIDA, na.rm = TRUE)),
    as.character(max(df_hnfp$FECHA_SALIDA, na.rm = TRUE)),
    df_hnfp %>% filter(!is.na(FECHA_SALIDA), FECHA_SALIDA < FECHA_INGRESO) %>% nrow()
  ),
  `Base new` = c(
    sum(is.na(df_hnfp1$FECHA_EGRESO)),
    as.character(min(df_hnfp1$FECHA_EGRESO, na.rm = TRUE)),
    as.character(max(df_hnfp1$FECHA_EGRESO, na.rm = TRUE)),
    df_hnfp1 %>% filter(!is.na(FECHA_EGRESO), FECHA_EGRESO < FECHA_INGRESO) %>% nrow()
  )
)

# ── Tabla 7: Estancias ────────────────────────────────
calc_estancia <- function(df, fecha_sal, fecha_ing) {
  df %>%
    filter(!is.na({{fecha_sal}}), !is.na({{fecha_ing}})) %>%
    mutate(est = as.numeric(difftime({{fecha_sal}}, {{fecha_ing}}, units = "days"))) %>%
    summarise(
      Minimo      = round(min(est, na.rm = TRUE), 1),
      Mediana     = round(median(est, na.rm = TRUE), 1),
      Maximo      = round(max(est, na.rm = TRUE), 1),
      N_cero      = sum(est == 0, na.rm = TRUE),
      N_negativas = sum(est < 0, na.rm = TRUE)
    )
}

tabla_estancia <- bind_rows(
  calc_estancia(df_hnfp,  FECHA_SALIDA, FECHA_INGRESO) %>% mutate(Base = "old", .before = 1),
  calc_estancia(df_hnfp1, FECHA_EGRESO, FECHA_INGRESO) %>% mutate(Base = "new", .before = 1)
)

cortes_est    <- c(60, 90, 120, 180, 365, Inf)
etiquetas_est <- c("61-90d", "91-120d", "121-180d", "181-365d", ">365d")

tabla_estancia_old <- df_hnfp %>%
  filter(!is.na(FECHA_SALIDA), !is.na(FECHA_INGRESO)) %>%
  mutate(est = as.numeric(difftime(FECHA_SALIDA, FECHA_INGRESO, units = "days"))) %>%
  filter(est > 60) %>%
  mutate(Rango = cut(est, breaks = cortes_est, labels = etiquetas_est, include.lowest = TRUE)) %>%
  count(Rango, COMPLEJIDAD) %>% arrange(Rango)

tabla_estancia_new <- df_hnfp1 %>%
  filter(!is.na(FECHA_EGRESO), !is.na(FECHA_INGRESO)) %>%
  mutate(est = as.numeric(difftime(FECHA_EGRESO, FECHA_INGRESO, units = "days"))) %>%
  filter(est > 60) %>%
  mutate(Rango = cut(est, breaks = cortes_est, labels = etiquetas_est, include.lowest = TRUE)) %>%
  count(Rango, COMPLEJIDAD) %>% arrange(Rango)

# ── Tabla 8: Sexo ─────────────────────────────────────
tabla_sexo <- full_join(
  df_hnfp  %>% count(SEXO, name = "n_old") %>% mutate(pct_old = round(n_old/sum(n_old)*100,1)),
  df_hnfp1 %>% count(SEXO, name = "n_new") %>% mutate(pct_new = round(n_new/sum(n_new)*100,1)),
  by = "SEXO"
) %>% mutate(n_old = replace_na(n_old,0), n_new = replace_na(n_new,0),
             Diferencia = n_new - n_old)

# ── Tabla 9: Cruce de eventos ─────────────────────────
personas_comunes <- inner_join(
  df_hnfp1 %>% distinct(TIPO_DOCUMENTO, DOCUMENTO),
  df_hnfp  %>% distinct(TIPO_DOCUMENTO, DOCUMENTO),
  by = c("TIPO_DOCUMENTO", "DOCUMENTO")
)

eventos_comunes <- inner_join(df_hnfp1, df_hnfp,
  by = c("TIPO_DOCUMENTO", "DOCUMENTO", "FECHA_INGRESO"))

eventos_solo_new <- anti_join(df_hnfp1, df_hnfp,
  by = c("TIPO_DOCUMENTO", "DOCUMENTO", "FECHA_INGRESO"))

eventos_solo_old <- anti_join(df_hnfp, df_hnfp1,
  by = c("TIPO_DOCUMENTO", "DOCUMENTO", "FECHA_INGRESO"))

tabla_cruce <- tibble(
  Indicador = c("Personas comunes", "Eventos comunes (match exacto)",
                "Eventos solo en new", "Eventos solo en old"),
  Valor = c(nrow(personas_comunes), nrow(eventos_comunes),
            nrow(eventos_solo_new), nrow(eventos_solo_old))
)
```

## 1. Descripción general
```{r, echo=FALSE}
kable(tabla_general, caption = "Resumen general de las bases de datos")
```

## 8. Duplicados
```{r, echo=FALSE}
kable(
  tabla_duplicados,
  col.names = c("Base", "Total registros", "Combinaciones únicas",
                "Combinaciones duplicadas", "Registros en duplicados",
                "Máx. repeticiones"),
  caption = "Resumen de duplicados por base de datos"
)
```

> **Nota:** *Combinaciones duplicadas* es el número de eventos (TIPO_DOCUMENTO + DOCUMENTO + 
> FECHA_INGRESO) que aparecen más de una vez. *Registros en duplicados* es el total de filas 
> que forman parte de esas combinaciones repetidas.

### Detalle — Base old (top 20)
```{r, echo=FALSE}
detalle_dup_old %>%
  head(20) %>%
  kable(
    col.names = c("Tipo documento", "Documento", "Fecha ingreso", "Veces repetido"),
    caption   = "Eventos más duplicados — base old"
  )
```

### Detalle — Base new (top 20)
## 8. Duplicados
```{r, echo=FALSE}
kable(
  tabla_duplicados,
  col.names = c("Base", "Total registros", "Combinaciones únicas",
                "Combinaciones duplicadas", "Registros en duplicados",
                "Máx. repeticiones"),
  caption = "Resumen de duplicados por base de datos"
)
```

> **Nota:** *Combinaciones duplicadas* es el número de eventos (TIPO_DOCUMENTO + DOCUMENTO + 
> FECHA_INGRESO) que aparecen más de una vez. *Registros en duplicados* es el total de filas 
> que forman parte de esas combinaciones repetidas.

### Detalle — Base old (top 20)
```{r, echo=FALSE}
detalle_dup_old %>%
  head(20) %>%
  kable(
    col.names = c("Tipo documento", "Documento", "Fecha ingreso", "Veces repetido"),
    caption   = "Eventos más duplicados — base old"
  )
```

### Detalle — Base new (top 20)
```{r, echo=FALSE}
detalle_dup_new %>%
  head(20) %>%
  kable(
    col.names = c("Tipo documento", "Documento", "Fecha ingreso", "Veces repetido"),
    caption   = "Eventos más duplicados — base new"
  )
```
## 2. Complejidad
```{r, echo=FALSE}
kable(tabla_complejidad, caption = "Registros por nivel de complejidad")
```

## 3. Edad
```{r, echo=FALSE}
kable(tabla_edad, caption = "Estadísticas descriptivas de edad")
```

## Distribución de edad (0–59 meses)
```{r, echo=FALSE}
tabla_dist_edad %>%
  kable(
    col.names = c("Edad (meses)", "n old", "n new", "Diferencia"),
    caption   = "Distribución de registros por edad en meses (0–59)"
  )
```




## 4. Códigos CIE-10
```{r, echo=FALSE}
kable(tabla_cie_resumen, caption = "Resumen por estado del código CIE-10")
kable(tabla_cie_problemas, caption = "Códigos con problemas")
```

## Diagnóstico CIE-10 — Códigos presentes en ambas bases
```{r, echo=FALSE}
tabla_cie %>%
  filter(Estado == "Presente en ambas") %>%
  select(DX, n_old, n_new, Diferencia) %>%
  arrange(Diferencia) %>%
  kable(
    col.names = c("Código CIE-10", "n old", "n new", "Diferencia"),
    caption   = "Códigos presentes en ambas bases — comparación de registros"
  )

```


## 5. Fechas de egreso
```{r, echo=FALSE}
kable(tabla_fechas, caption = "Diagnóstico de fechas de egreso")
kable(tabla_estancia, caption = "Estadísticas de estancia hospitalaria (días)")
kable(tabla_estancia_old, caption = "Estancias > 60 días — Base old")
kable(tabla_estancia_new, caption = "Estancias > 60 días — Base new")
```

## 6. Sexo
```{r, echo=FALSE}
kable(tabla_sexo, caption = "Distribución por sexo")
```

## 7. Cruce de eventos
```{r, echo=FALSE}
kable(tabla_cruce, caption = "Comparación de eventos entre bases")
```
```

## 7. Cruce de eventos
```{r, echo=FALSE}
kable(tabla_cruce, caption = "Comparación de eventos entre bases")
```

> **Nota metodológica:** La suma de *eventos comunes* + *eventos solo en new* + *eventos solo en old* 
> puede superar el total de registros de cada base. Esto se debe a que el `inner_join` usado para 
> identificar eventos comunes detectó relaciones **muchos a muchos**, es decir, un mismo par 
> (TIPO_DOCUMENTO + DOCUMENTO + FECHA_INGRESO) aparece más de una vez en alguna de las dos bases, 
> posiblemente por registros duplicados o por un paciente con múltiples diagnósticos en la misma 
> fecha de ingreso.

